ACORDAO-COMPLETO-2434672

ACÓRDÃO 11351/2020 ATA 36/2020 - SEGUNDA CÂMARA

VISTOS, relatados e discutidos estes autos de embargos de declaração opostos por Manoel Fernandes Moreira Filho em face do Acórdão 7170/2020-TCU-Segunda Câmara, que examinou embargos de declaração em face do Acórdão 3381/2020-TCU-Segunda Câmara, que apreciara recurso de reconsideração diante do Acórdão 818/2019-TCU-Segunda Câmara, mediante o que, por sua vez, se julgaram irregulares as contas especiais do embargante, com imputação de débito e aplicação de multa.
ACORDAM os ministros do Tribunal de Contas da União, reunidos em sessão da 2ª Câmara, ante as razões expostas pela relatora, e com fulcro nos arts. 32 e 34 da Lei 8.443/1992 c/c o art. 287 do Regimento Interno:
9.1. conhecer dos embargos de declaração e rejeitá-los; 
9.2. considerar estes embargos protelatórios e alertar o embargante de que novos embargos de declaração que apresentem finalidade assemelhada e tratem de matéria já examinada e rejeitada por este Tribunal serão conhecidos como simples petição, sem efeito suspensivo, e poderão ensejar a aplicação da multa do art. 1.026, § 2º, do Código de Processo Civil; e
9.3. dar ciência desta deliberação ao embargante e a seus representantes legais.

Embargos de declaração opostos em face de acórdão que examinou embargos de declaração em face de decisão, que apreciara recurso de reconsideração diante de deliberação em que se julgaram irregulares contas especiais, com imputação de débito e aplicação de multa.

Segunda Câmara

Município de Uruoca/CE.

3. Embargante: Manoel Fernandes Moreira Filho (CPF XXX.795.483-XX).

13.1. Ministros presentes: Augusto Nardes (na Presidência), Raimundo Carreiro e Ana Arraes (Relatora).
13.2. Ministro-Substituto convocado: Augusto Sherman Cavalcanti.
13.3. Ministros-Substitutos presentes: Marcos Bemquerer Costa e André Luís de Carvalho.

ACORDAO-COMPLETO-2534556

Acórdão 2192/2022 - Segunda Câmara

ANA ARRAES

ministra Ana Arraes.

Cuida-se de embargos de declaração opostos por Manoel Fernandes Moreira Filho (peça 161) diante do Acórdão 7170/2020-TCU-Segunda Câmara, que examinou embargos de declaração em face do Acórdão 3381/2020-TCU-Segunda Câmara. Este último apreciou recurso de reconsideração interposto contra o Acórdão 818/2019-TCU-Segunda Câmara, que julgara irregulares as contas especiais do embargante, com imputação de débito e aplicação de multa. Transcrevo, a seguir, o presente recurso:
"Manoel Fernandes Moreira Filho, de qualificação já vertida nos autos do processo em epígrafe, tendo recebido notificação deste Egrégio Tribunal de Contas, materializada no Ofício n° 39023/2020-TCU/Seproc-CE, de 24/07/2020, vem, respeitosamente perante Vossa Excelência, por seus advogados in fine assinados, embasado nos Princípios Constitucionais da Ampla Defesa e Contraditório, preconizados no art. 5°, LV da CF/88, bem como com esteio no que dispõe o Art. 32, inciso I e 33 da Lei Orgânica - TCU c/c com Art. 287, Caput do Regimento Interno do TCU propor os presentes embargos de declaração consubstanciados nos termos das razões anexas, contra a r. decisão proferida pelo Exma. Relatora Dra. Ana Arraes nos autos do Processo em Epígrafe, requerendo desde já o seu recebimento e processamento, em razão dos fatos e fundamentos a seguir:
Do cabimento e da tempestividade dos embargos de declaração
As hipóteses de cabimento dos Embargos declaratórios são muito claras e encontram-se cristalinas no inciso III do art. 277 e Art. 287 do Regimento Interno do TCU, in verbis:
Art. 277. Cabem os seguintes recursos nos processos do Tribunal:
I - recurso de reconsideração;
II - pedido de reexame;
III - embargos de declaração; 
IV - recurso de revisão;
V - agravo.
 (...) Omissis (...) 
Art. 287. Cabem embargos de declaração quando houver obscuridade, omissão ou contradição em acórdão do Tribunal.
§1º Os embargos de declaração poderão ser opostos por escrito pela parte ou pelo Ministério Público junto ao Tribunal, dentro do prazo de dez dias, contados na forma prevista no art. 183, com indicação do ponto obscuro, contraditório ou omisso.
O relatório e o voto do Acórdão 7170/2020 em que se fundamentou o Egrégio Tribunal de Contas para prolatar decisão colegiada determinou o conhecimento dos Embargos de Declaração, contudo rejeitando o seu mérito, mantendo a irregularidade das Contas, diante da impugnação da prestação de contas no Convênio 402/2009, celebrado entre a Prefeitura Municipal de Uruoca/CE e o Ministério da Saúde, cujo objetivo foi dar apoio técnico e financeiro para aquisição de medicamentos destinados a unidade de saúde.
Contudo, data vênia, em que pese o renomado conhecimento jurídico da Excelentíssima Relatora, entende o Embargante que houve, no decisum proferido, sucessivas omissões quanto alguns pontos desse, que serão debatidos a seguir.
Como é cediço em Direito, para alcançar o fim a que se destina, é necessário que a tutela jurisdicional seja prestada de forma clara e completa, sem obscuridade, omissão ou contradição.
Deste modo, não restou outra alternativa para o embargante senão a oposição dos presentes embargos de declaração.
Ademais, destaca-se que o embargante foi notificado no dia 15/09/2020, fluindo daí o prazo de 10 (dez) dias para apresentação da presente defesa, conforme art. 287 §1° do Regimento Interno dessa Corte. Nessa perspectiva, apresenta-se na data de 24 de setembro de 2020 a defesa própria ao combate, do que decorre a plena tempestividade da mesma.
Adiante, serão demonstrados os aspectos fáticos necessários à admissibilidade dos presentes embargos de declaração, ressaltando-se que esses se confundem com o próprio mérito.
2. Dos fatos
Tratam os autos de Tomada de Contas Especial instaurada pelo Fundo Nacional de Saúde - FNS, em desfavor do Sr. Manoel Fernandes Moreira Filho e outros, ex-Prefeito, motivada pela impugnação da prestação de contas no Convênio 402/2009, celebrado entre a Prefeitura Municipal de Uruoca/CE e o Ministério da Saúde, cujo objetivo foi dar apoio técnico e financeiro para aquisição de medicamentos destinados a unidade de saúde.
No acórdão inicial, compreendeu a 2ª Câmara deste TCU, com fundamento nos arts. 1º, inciso I, 16, inciso III, alínea 'c', 19, caput, e 23, inciso III, da Lei 8.443/1992, julgar irregulares as contas do Sr. Manoel Fernandes Moreira Filho e da Sra. Adriana de Lima Fernandes do Vale, bem como das empresas Call Med Comércio de Medicamentos e Representação Ltda. - ME e Cariri Medicamentos Ltda.
Condenou o Embargante de maneira solidária no débito na importância atualizada de R$ 358.402,59 e multa individual no valor de R$ 30.000,00, com fundamento nos arts. 19, caput, e 57 da Lei n. 8.443/1992.
Notificado, o embargante interpôs recurso de reconsideração objetivando a reforma da decisão proferida em acórdão inicial já mencionado.
Por sua vez, foi proferido Acórdão n° 3381/2020 que julgou o então recurso de reconsideração interposto, conhecendo-lhe, porém, negando seguimento ao mesmo, mantendo a irregularidade das contas.
Buscando sanear alguns pontos omissos presentes no citado acordão, a parte ingressou com embargos de declaração, sendo esse rejeitado pela 2ª Câmara dessa Corte de Contas através do Acordão n° 7170/2020.
Por fim, notificado através do Ofício n° 18198/2020-TCU/Seproc-CE, de 12/05/2020, o interessado, no pleno gozo das garantias constitucionais do contraditório e da ampla defesa, se insurge através do presente pleito recursal objetivando o reconhecimento de sucessivas omissões, como uma das hipóteses legais de cabimento do presente recurso.
3. Das omissões
Com efeito, a decisão judicial deve seguir um raciocínio coerente de maneira que os seus preceitos trilhem uma sequência lógica e ordenada que culmine com a decorrente conclusão, sem conter nenhum tipo de contradição, obscuridade ou omissão.
Em que pese a referida sentença ter sido proferida com sabiedade, necessário asseverar que houveram omissões quanto a pontos abordados pelo embargante no seu respectivo recurso de reconsideração.
Pois bem, a respeito do embargo de declaração apresentado pelo embargante, destacam-se novamente os seguintes pontos:
a) Dos pagamentos antecipados à empresa Call Med Comércio de Medicamentos e Representação Ltda. - ME
Temos novamente a ressaltar, em relação aos pagamentos antecipados à empresa Call Med Comércio de Medicamentos e Representação Ltda. ME, há de ser suscitado que referida, assim que verificada pela gestora, fora prontamente corrigida por meio da devolução dos recursos pela empresa e novo pagamento após a regular liquidação das despesas.
Contudo, em decorrência do longo lapso temporal entre a ocorrência do fato e a apresentação desta pretensão recursal, o que dificulta o acesso a documentos por parte deste Recorrente, requeremos que esta Corte se digne a propiciar um prazo para que possamos acostar aos autos cópia da documentação comprobatória.
Temos que sopesar o fato de que segundo os técnicos, as despesas em questão foram realizadas de acordo com as correspondentes classificações, constantes no Plano de Aplicação, bem como afirmaram que os preços praticados com a execução do convênio estão parcialmente de acordo com o Plano de Trabalho aprovado pelo Ministério da Saúde.
Saliente-se que todos os medicamentos foram entregues ao município, tanto é que a responsável pelo controle interno deu seu atesto somente após ter conferido o medicamento, exatamente para não acontecer o que já havia ocorrido no mês anterior, quando houve o pagamento total e somente parte das mercadorias tinham sido recebidas, bem como a fiscalização, quando esteve no município, afirmou que foi conferido como recebido o valor de R$127.286,55 e isso deve ser salientado que nem toda a mercadoria foi conferida, visto que a própria fiscalização afirma que a conferência ocorreu por amostragem, o que denota que a mercadoria foi toda entregue.
Outro fato que não foi levado em consideração pela fiscalização foi a distribuição de parte dos medicamentos para a população desde o seu recebimento até o dia da fiscalização, conforme documentação que segue anexa, sendo que os agentes sequer mencionaram no seu relatório tal fato, nem dizendo que tinha ou não havido saída de medicamentos nesse período.
Quanto à constatação do recebimento das mercadorias, esta ocorreu no dia 29 de dezembro de 2010 pelo setor financeiro, ou seja, o setor de controle interno atestou o recebimento das mercadorias, sendo que no dia 29 de dezembro a nota fiscal foi chancelada pelo prefeito, dando conta de que tinha tomado conhecimento do recebimento dos medicamentos naquela data, com isso é que houve o atestado nessa data.
Quanto ao equívoco da data, isso ocorreu no setor financeiro/contábil, e não no controle interno, até porque o setor do controle interno estava orientado a colocar no recebimento a data da nota e não a data do efetivo ingresso das mercadorias no almoxarifado, por isso o equívoco não prejudica em nada os procedimentos, nem a certeza de que o prefeito tomou conhecimento do recebimento das mercadorias naquela data e que os produtos efetivamente se encontravam em estoque.
Quanto à empresa Cariri Medicamentos Ltda., os fiscais confirmaram que havia em estoque pelo menos a quantia de R$43.612,71 em mercadorias já conferidas, sendo que aqui também a conferência foi por amostragem e também não foi levado em consideração pelos fiscais os medicamentos que haviam sido distribuídos, por isso conclui- se facilmente que o levantamento dos medicamentos por parte da fiscalização não ocorreu de forma totalizada, dessa forma não há elementos que demonstrem o não recebimento das mercadorias, visto que o levantamento feito pelos fiscais ocorreu apenas em parte dos produtos recebidos e também não se atentaram para o fato de haver distribuição de medicamentos no período de mais de dois meses.
Diante do exposto, nota-se que os fiscais não dispunham de elementos para certificarem com exatidão o quantitativo dos medicamentos existentes em estoque, por isso se requer que seja feito novo levantamento para se verificar efetivamente a quantidade de medicamentos existentes em estoque.
b) Das Metas Físicas/Etapas/Fases
Os fiscais confirmaram a existência de pelos menos R$127.286,55 de medicamentos da Call Med em estoque e R$43.612,71 de mercadorias da empresa Cariri Medicamentos que somando esses dois valores se chega ao montante de R$170.899,26, o que representa o percentual de 67,18%, por isso não procede a afirmativa de que somente foi executado 26,82% do convênio, visto que foram excluídos do somatório todos os lotes divergentes, o que não pode ocorrer, visto que os medicamentos se encontravam no almoxarifado.
Vale ressaltar que houve divergência entre a numeração de alguns lotes entre a nota fiscal e os constantes nos medicamentos, sendo que isso ocorreu em decorrência de problemas havido nas empresas, conforme justificativas enviadas pelas mesmas, que atestaram que realmente a numeração de alguns lotes de medicamentos não estavam compatíveis com os constantes nas notas fiscais, sendo que problema foi ocasionado pelas empresas, conforme justificativas que seguem anexas.
Pelo exposto, fica claro que aqui houve equívoco na informação de quantitativos, além de não ter os fiscais levado em consideração o total dos medicamentos existentes em estoque, já que somente fez o levantamento por amostragem e não considerou os medicamentos com numeração de lotes divergentes, bem como não computou em seu cálculo os medicamentos que já haviam sido distribuídos.
c) Da Execução do Objeto
Para embasar os itens acima, aqui há a seguinte declaração dos fiscais que estiveram no almoxarifado do município: 'Tendo em vista a quantidade de medicamentos adquiridos, a verificação dos itens foi realizada por amostragem, sob o critério de maior valor.'.
Ora Senhores analistas, aqui não deixa dúvida de que o levantamento por parte dos fiscais não ocorreu de forma a abranger todos os medicamentos, por isso fica claro que para se constatar o total dos medicamentos existentes em estoque deveria ter sido levantado um a um e não apenas por amostragem, além do que não pode, nesse caso, haver conclusão de que não havia a totalidade dos medicamentos, muito menos afirmar que somente um quarto do que era para ser adquirido tinha sido executado, devendo ser recalculado, sob pena de se ter por verdadeiras as afirmações do município, visto que efetivamente toda a medicação foi recebida pelo município.
Em nenhum momento há no convênio determinação de que não pode haver divergência de numeração de lotes, mas efetivamente o que prevê o convênio é que os medicamentos sejam adquiridos e isso efetivamente ocorreu, conforme constataram os fiscais.
Nos itens acima, os fiscais não deixam dúvidas de que, por amostragem, constataram que existiam em estoque o valor de R$170.899,26, o que corresponde a mais de 67%, sem levar em conta os medicamentos que foram distribuídos e que deixaram de ser computados, posto que a contagem se deu por amostragem, por isso não procede a assertiva de que somente 26% do convênio foi executado.
Outro fato que chama a atenção é que a opinião emitida no relatório, quando diz textualmente que a grande quantidade de medicamentos adquirida está superdimensionada às necessidades do Município, o que demonstra que realmente existia grande quantidade de medicamento no almoxarifado, o que efetivamente é verdade, visto que são mais de duzentos e cinquenta mil reais em medicamentos.
Dessa forma, aqui fica claro que houve contradição entre o que fora afirmado anteriormente, quando se constatou mais de 67% dos medicamentos em estoque e depois houve comentário de que a execução somente alcançaria o percentual de pouco mais de 26%, o que é contraditório, visto que, apesar do levantamento do estoque ter sido por amostragem, foi constatado fisicamente a existência de mais de 67% do valor total do convênio.
Dessa forma, esse cálculo desse ser refeito, já que efetivamente deve ser incluído na execução física do convênio os medicamentos que efetivamente adentraram no estoque, além do que deve ser computado os medicamentos que já haviam sido distribuídos, sendo que tal fato foi apenas comentado pelos fiscais, mas nada foi levado em consideração a esse respeito.
d) Do Almoxarifado/Patrimônio
Ora Senhores Analistas, estávamos em plena quadra invernosa quando da fiscalização, com isso existiam pequenas infiltrações, mas nada que prejudicasse o armazenamento dos materiais, até porque se isso tivesse ocorrendo, o município deslocaria para outro setor. As pequenas infiltrações foram reparadas, por isso o ambiente ficou propício para a guarda dos medicamentos
e) Pagamento das notas fiscais sem a aquisição dos medicamentos
Como já mencionado acima, o próprio município, após conferência de rotina, constatou o não recebimento de todos os medicamentos, sendo que ele mesmo requereu da empresa a devolução do valor, o que foi cumprido pela mesma, que depositou o valor, sendo que posteriormente é que recebeu seu pagamento, quando efetivamente entregou todos os medicamentos.
Vale ressaltar que os fiscais, após levantamento do estoque por amostragem, constataram que pelo menos R$170.899,26 existiam de medicamentos recebidos, o que demonstra que não houve pagamento sem o recebimento das mercadorias, não havendo, nenhuma irregularidade quanto a este fato.
Sob essa ótica, rogando as devidas vênias, conforme já relatado, vê-se claramente que a decisão embargada se mostra totalmente OMISSA vez que não apreciou de forma completa os argumentos prestados pelo embargante colacionados novamente acima.
É que no momento do embargo de declaração a parte embargante apresentou de forma exaustiva toda a questão dos pagamentos antecipados e da ausência de dano ao erário, já que após a devolução das quantias pela empresa e novo pagamento com a regular liquidação das despesas, os medicamentos foram distribuídos para a população, inclusive foi juntada documentação probatória de tais alegações. Destaca-se trecho do recurso de reconsideração/embargos de declaração do embargante:
Outro fato que não foi levado em consideração pela fiscalização foi a distribuição de parte dos medicamentos para a população desde o seu recebimento até o dia da fiscalização, conforme documentação que segue anexa, sendo que os agentes sequer mencionaram no seu relatório tal fato, nem dizendo que tinha ou não havido saída de medicamentos nesse período.
Quanto à constatação do recebimento das mercadorias, esta ocorreu no dia 29 de dezembro de 2010 pelo setor financeiro, ou seja, o setor de controle interno atestou o recebimento das mercadorias, sendo que no dia 29 de dezembro a nota fiscal foi chancelada pelo prefeito, dando conta de que tinha tomado conhecimento do recebimento dos medicamentos naquela data, com isso é que houve o atestado nessa data.
Data máxima vênia, em simples leitura do acordão embargado é de fácil constatação que Vossa Excelência quedou-se silente quanto todos esses aspectos novamente apresentados.
Assim, a interposição dos presentes embargos de declaração justifica-se pelas omissões apontadas no r. acordão, causando prejuízos a defesa da parte, configurando, tal situação, motivo de nova entrega da prestação jurisdicional.
4. Dos pedidos
Diante do Exposto, tendo em vista a referida omissão, requer-se:
Receber os presentes embargos de declaração em seus regulares efeitos, porque cabíveis e tempestivos;
Suspender imediatamente os efeitos decorrentes do venerando Acórdão n° 3381/2020 tendo em vista que os embargos de declaração possuem também efeito suspensivo, a teor da norma contida no parágrafo único do artigo 31 da Lei 12.509/95;
Dar provimento aos embargos, para o fim de reformar o Venerando Acórdão n° 3381/2020.
Requer-se, por fim, que seja o embargante notificado da decisão tomada nos presentes embargos, para que tome conhecimento do 'decisum' e possa adotar as medidas que entender cabíveis, sendo, inclusive, reaberto o prazo para eventual novo recurso, como previsto na legislação vigente, o que se pede por ser de direito e de inteira justiça."
É o relatório.

Geraldo de Holanda Gonçalves Filho (OAB/CE 17.824) e outros representando Manoel Fernandes Moreira Filho.

Não atuou.

EMBARGOS DE DECLARAÇÃO EM EMBARGOS DE DECLARAÇÃO. RECURSO DE RECONSIDERAÇÃO. TOMADA DE CONTAS ESPECIAL. CONHECIMENTO. INEXISTÊNCIA DE OMISSÃO. REJEIÇÃO. CIÊNCIA.

TOMADA DE CONTAS ESPECIAL (TCE)

não atuou.

Atendidos os requisitos de admissibilidade, conheço dos embargos de declaração opostos por Manoel Fernandes Moreira Filho contra o Acórdão 7170/2020-TCU-Segunda Câmara, que examinou embargos anteriores contra o Acórdão 3.381/2020, do mesmo colegiado. Este último apreciou recurso de reconsideração em face do Acórdão 818/2019-TCU-Segunda Câmara, que havia julgado irregulares as contas do recorrente e imputado débito e multa. 
2.	Estes autos tratam, na origem, de tomada de contas especial instaurada pelo Fundo Nacional de Saúde - FNS contra o embargante, na qualidade de ex-prefeito do Município de Uruoca/CE (gestão 2009/2012) , em razão da impugnação parcial da prestação de contas do Convênio 402/2009 (peça 1, p. 59-81) , que teve por objeto o apoio técnico-financeiro para aquisição de medicamentos para aquela municipalidade, visando ao fortalecimento do Sistema Único de Saúde - SUS.
3.	O acórdão recorrido rejeitou os embargos anteriores opostos pelo recorrente, já que ele não trouxe tema que se ativesse a obscuridade, omissão ou contradição relativa à decisão embargada, mas, sim, apresentou a intenção de rediscutir o mérito desta TCE. 
4.	Nos presentes embargos, Manoel Filho asseverou: 
	(i) em relação aos pagamentos antecipados à empresa Call Med Comércio de Medicamentos e Representações Ltda. - ME, tais recursos foram devolvidos pela empresa, e foi realizado novo pagamento após regular liquidação das despesas;
	(ii) em decorrência do longo lapso temporal entre a ocorrência do fato e a apresentação desta pretensão recursal, deve ser dado prazo maior, com vistas a que possa trazer aos autos a documentação comprobatória;
	(iii) todos os medicamentos foram entregues ao município, tanto é que a responsável pelo Controle Interno deu atesto somente após ter conferido a mercadoria;
	(iv) no tocante à empresa Cariri Medicamentos Ltda., a fiscalização confirmou que havia em estoque pelo menos a quantia de R$ 43.612,71, em mercadorias já conferidas, sendo que tal verificação se deu por amostragem, e não foram considerados os medicamentos distribuídos, de modo que o levantamento por parte da fiscalização não ocorreu de forma totalizada;
	(v) novo levantamento deve ser feito, para verificar, efetivamente, a quantidade de medicamentos existente em estoque;
	(vi) a fiscalização confirmou a existência de, pelo menos, R$ 127.286,55, em medicamentos da Call Med no estoque, os quais, somados ao apurado em relação à empresa Cariri Medicamentos Ltda., resultam em R$ 170.899,26, o que representa o percentual de 67,18% do valor executado, de forma que não procede a afirmativa de que se realizaram 26,82% do convênio;
	(vii) a divergência entre a numeração de alguns lotes e as notas fiscais ocorreu em decorrência de problemas internos nas empresas fornecedoras, conforme por elas justificado;
	(viii) no momento da fiscalização, existiam pequenas infiltrações nos locais de armazenamento dos medicamentos, que não comprometeram a conservação do material; foram reparadas, e o ambiente se tornou propício para guarda.
5.	Verifico que o recorrente interpõe embargos com conteúdo idêntico aos anteriores, ou seja, transcreve o mesmo recurso, o que evidencia o caráter meramente protelatório. Peço, portanto, vênia para transcrever trecho do voto que embasou a decisão ora combatida:
"5.	Ocorre que tais argumentos já foram refutados no relatório que precedeu a decisão embargada, conforme transcrito a seguir (peça 120, p. 13) :
'9.8. Embora o recorrente tenha argumentado que a empresa devolveu os valores recebidos antecipadamente e que posteriormente foi efetuado novo pagamento após a efetiva entrega dos medicamentos, conforme atesto do controle interno municipal, alegações já sustentadas na fase de instrução, o recorrente novamente não apresentou quaisquer documentos que sustentem a afirmação.
9.9. Igualmente não merece acolhida o argumento de que a auditoria do Ministério da Saúde foi realizada por amostragem, e que não foram conferidos todos os medicamentos, pois, conforme assinalou a Secex-GO:
37. Também não merecem acolhida as alegações de defesa de que pelo fato da auditoria do MS ter sido realizada por amostragem não teria conferido todos os medicamentos, pois, do total faturado (R$ 196.359,85) , o MS verificou que o Relatório de Entrada de Medicamentos do Centro de Atendimento Farmacêutico de Uruoca - CAFU apontou a entrada de medicamentos no montante de R$ 127.286,55 e a não entrega de medicamentos no valor de R$ 69.073,30. Desta feita, o débito apurado refere-se à diferença entre o valor faturado e o constante no controle de entrada de medicamentos do município. 
38. O mesmo procedimento foi adotado para a apuração do débito de R$ 100.948,43. Foram confrontados os números dos lotes dos medicamentos constantes no Relatório de Entrada de Medicamentos do CAFU, que informava a entrada de R$ 127.286,55, com os constantes na Nota Fiscal 874 da empresa Call Med. 
39. Assim, pode-se inferir que a citada amostragem referiu-se à verificação física dos medicamentos, a qual serviu apenas para confirmar as conclusões obtidas do confronto das notas fiscais com o mencionado Relatório de Entrada de Medicamentos. Desse modo, eventuais medicamentos distribuídos não interferem no montante do débito apontado.
9.10.	A falta de registros de entrada dos medicamentos no estoque e da suposta distribuição à população após o recebimento dos produtos pela prefeitura justificam a manutenção do débito de responsabilidade do ex-prefeito e da ex-secretária municipal de saúde, vez que o recorrente não trouxe aos autos, em sede recursal, a comprovação da correta aplicação dos recursos nos fins que se destinavam.  
9.11.	Conforme ficou consignado nos autos, a mera existência de nota fiscal, desacompanhada das evidências de recebimento, mostra-se insuficiente para o devido nexo de causalidade entre o pagamento e contraprestação do serviço, que poderia ter sido demonstrado por meio de comprovantes da entrega dos medicamentos à prefeitura, dos controles de entrada no estoque e saída ou, mesmo, da distribuição aos usuários do SUS no Município.
9.12.	Quanto às infiltrações no almoxarifado informadas pelo recorrente, esse fato não foi determinante, pois a equipe de fiscalização do MS verificou que não havia controle de saída dos medicamentos e que o almoxarifado não possuía capacidade, nem suporte, para armazenar todos os medicamentos adquiridos, caso tivessem sido entregues (peça 1, p. 117) .
9.13.	Diante da ausência de novos elementos de convicção sobre a decisão recorrida, não merecem acolhimento os argumentos recursais.' (grifei) 
6. 	Em relação aos lotes de medicamentos, conforme exposto no item 13 do voto condutor do Acórdão 818/2019-TCU-Segunda Câmara, caso 'tivessem sido especificados corretamente, haveria possibilidade de verificação da entrega, mediante o registro de entrada no estoque ou de distribuição dos medicamentos, de tal forma que a irregularidade principal atribuível às empresas (ausência do comprovante de entrega dos medicamentos) foi agravada pela falta de indicação dos lotes, situação que inviabilizou a possibilidade de rastrear a distribuição' (peça 39, p. 4) .
7.	Quanto ao questionamento acerca do percentual de execução aprovado pelo concedente, verifico que o embargante visa a rediscutir o mérito dos autos em sede de embargos de declaração. Consta no relatório que antecedeu aquele acórdão em relação aos débitos relacionados à empresa Call Med que (peça 40, pp. 6 e 7) :
'55. A antecipação do pagamento no valor R$ 69.073,30 está caracterizada pela não entrega dos medicamentos, pois, como consta em suas alegações de defesa, o valor total da NF 874 é de R$ 196.359,85 e, pelas informações constantes no Relatório de Entrada de Medicamentos do Centro de Atendimento Farmacêutico de Uruoca - CAFU, foram recebidos medicamentos que totalizam apenas R$ 127.286,55.
56. Desses R$ 127.286,55 informados como recebidos pelo CAFU, a fiscalização do MS constatou que havia divergência na numeração dos lotes constantes na NF 874 e os constantes no Relatório de Entrada de Medicamentos do Centro de Atendimento Farmacêutico de Uruoca (CAFU) , no montante de R$ 100.948,83, os quais também foram considerados não entregues. Assim, não há o que se falar em incoerência e falta de lógica, pois, do valor total da NF 874 (R$ 196.359,85) foi considerado entregue o valor de R$ 26.337,72 e glosado o valor de R$ 170.022,13 (R$ 69.073,30 + R$ 100.948,83) .
57. Em que pesem as alegações de defesa da empresa de que cumpriu fielmente o contrato firmado com o município de Uruoca, a Call Med não comprovou por meio de documentos que de fato entregou todos os medicamentos constantes na mencionada nota fiscal 874.
58. Ademais, não pode a empresa se eximir da responsabilidade de ter vendido um produto e ter entregado outro e, por se tratar de medicamentos, essa falha mostra-se mais grave, pois a numeração do lote é a identidade do produto, por meio do qual permite o controle sanitário na produção, distribuição, transporte e armazenagem dos produtos farmacêuticos, conforme estabelece a Portaria Anvisa 802/1998.' (grifei) 
8.	Com referência aos débitos relacionados à empresa Cariri, o valor de R$ 13.662,44, corresponde ao pagamento antecipado e à parte das notas fiscais 25626, 25627 e 25628, todas de 04/01/11, sem o recebimento dos respectivos medicamentos pela prefeitura, em desacordo com o art. 62 da Lei 4.320/1964. O montante de R$ 1.914,74 se refere aos medicamentos cujos lotes não conferiram com os discriminados nas acima citadas notas fiscais (peça 34, pp. 1 e 2) ."
6.	Por se tratar de embargos declaratórios contra julgado que apreciou embargos anteriores, com conteúdo idêntico ao dos primeiros, é oportuno trazer à colação recente deliberação (Acórdão 593/2017-TCU-Plenário) em que o ministro Bruno Dantas, ao examinar a questão de embargos inapropriadamente reiterados, assim se pronunciou:
" (...) 
No cenário jurídico atual, não se concebe a existência de direitos absolutos e ilimitados, porquanto o exercício de direito deve observar a função social que sua essência requer. Há um gravame plural no direito singular. Daí não ser mais tolerável o exercício amoral e antissocial de direito subjetivo, mesmo com perfeita subsunção à fria leitura do dispositivo normativo. Por isso diz o Código Civil:
'Art. 186. Também comete ato ilícito o titular de um direito que, ao exercê-lo, excede manifestamente os limites impostos pelo seu fim econômico ou social, pela boa-fé ou pelos bons costumes.'
O mesmo ocorre no direito processual. Também não é mais admissível que o processo seja utilizado como instrumento de prejudicar direitos, ocultar a verdade, retardar ou dificultar a aplicação da lei. A concepção moderna de processo prescreve ser ele o meio, e não o fim em si mesmo.
 (...) 
Sabe-se que a Constituição Federal assegura aos litigantes, em processo judicial ou administrativo, e aos acusados em geral o contraditório e ampla defesa (art. 5º, inc. LV) . E recurso constitui um mecanismo apropriado para o exercício dessas garantias. Mas se a garantia processual em si não é absoluta, menos o é seu instrumento.
 (...) 
No caso concreto, ao analisar o comportamento do recorrente, percebe-se o nítido intento de dificultar o exercício das competências constitucionais por este Tribunal, mediante reiteração de expedientes recursais para os quais já houve apreciação da matéria impugnada, com negativa do pleito.
Maliciosamente, o recorrente tem forçado o reexame da matéria por sucessivos embargos de declaração, tumultuando o processo e furtando do corpo técnico desta Casa e dos membros deste colegiado tempo que poderia estar sendo utilizado em processos de maior materialidade e relevância.
 (...) 
Em face do princípio da inafastabilidade de jurisdição, se o interessado entender que seu direito encontra-se obstado por ilegalidade ou inconstitucionalidade, poderá provocar o Poder Judiciário, ao invés de dar aos embargos de declaração fim nitidamente ilícito.
Ao debruçar sobre os nossos normativos, notei que a temática do abuso de direito recursal ainda não foi objeto de regulamentação no âmbito desta Casa. Contudo, nem por isso o ilícito será premiado com a impunidade, já que, em lacunas, é plenamente cabível a aplicação subsidiária do regramento do CPC, conforme autorização do art. 298 do RI/TCU:
'Art. 298. Aplicam-se subsidiariamente no Tribunal as disposições das normas processuais em vigor, no que couber e desde que compatíveis com a Lei Orgânica.'
A lacuna apta a ensejar a aplicação subsidiária é vislumbrada pela inexistência de penalidade específica nos normativos do TCU. Por outro lado, o mesmo comportamento se subsome à conduta prevista no §2º do art. 1.026 do NCPC, que prevê como consequência jurídica multa ao embargante:
'§ 2º Quando manifestamente protelatórios os embargos de declaração, o juiz ou o tribunal, em decisão fundamentada, condenará o embargante a pagar ao embargado multa não excedente a dois por cento sobre o valor atualizado da causa.'
O Novo CPC ainda eleva a multa em caso de reiteração (art. 1.026, §3º) e proíbe terceira oposição com igual objetivo, a teor do §4º:
'§ 3º Na reiteração de embargos de declaração manifestamente protelatórios, a multa será elevada a até dez por cento sobre o valor atualizado da causa, e a interposição de qualquer recurso ficará condicionada ao depósito prévio do valor da multa (...) .
§ 4º Não serão admitidos novos embargos de declaração se os 2 (dois) anteriores houverem sido considerados protelatórios." 
7.	Naquela oportunidade foi aplicada multa ao embargante. No presente caso, cabe alertar a Manoel Fernandes Moreira Filho que novos embargos com fins protelatórios, a tratar de matéria já examinada e rejeitada por este Tribunal, podem ensejar a aplicação da multa do art. 1.026, § 2º, do Código de Processo Civil.
	Posto isso, voto por que este Tribunal adote a minuta de deliberação que submeto à sua consideração.
TCU, Sala das Sessões Ministro Luciano Brandão Alves de Souza, em 13 de outubro de 2020.
ANA ARRAES 
Relatora